【裁判字號】    99,訴,224
【裁判日期】    991231
【裁判案由】    毒品危害防制條例
【裁判全文】
臺灣桃園地方法院刑事判決               99年度訴字第224號
公  訴  人  臺灣桃園地方法院檢察署檢察官
被      告  金治平
選任辯護人  廖大鵬律師
上列被告因毒品危害防制條例案件，經檢察官提起公訴（98年度
偵字第20363 號），本院判決如下：
    主  文
金治平無罪。
    理  由
一、公訴意旨略謂：被告金治平明知海洛因係毒品危害防制條例
    所管制之第一級毒品，非經主管機關許可，不得持有、販賣
    ，竟意圖營利基於販賣第一級毒品海洛因之犯意，於民國98
    年6 月30日凌晨3 、4 時許，在桃園縣桃園市○○○○街1 巷
    21號6 樓黃宗耀之住處，以新臺幣（下同）2 萬元販售毛重
    3.7 公克之海洛因予黃宗耀。嗣於98年6 月30日下午4 時37
    分許，經警在桃園縣桃園市○○○○街1 巷21號6 樓黃宗耀之
    住處查緝黃宗耀涉嫌販賣毒品案件時，經黃宗耀指認始悉上
    情。因認被告涉犯毒品危害防制條例第4 條第1 項之販賣第
    一級毒品海洛因之罪嫌。
二、按犯罪事實應依證據認定之，無證據不得認定其犯罪事實，
    刑事訴訟法第154 條第2 項定有明文。又認定不利於被告之
    事實，須依積極證據，苟積極證據不足為不利於被告事實之
    認定時，即應為有利於被告之認定，更不必有何有利之證據
    ；且刑事訴訟法上所謂認定犯罪事實之積極證據，係指適合
    於被告犯罪事實之認定之積極證據而言，雖不以直接證據為
    限，間接證據亦包括在內，然而無論直接或間接證據，其為
    訴訟上之證明，須於通常一般之人均不致有所懷疑，而得確
    信其為真實之程度者，始得據為有罪之認定，倘其證明尚未
    達到此一程度，而有合理之懷疑存在時，自不能以推測或擬
    制之方法，以為有罪裁判之基礎，最高法院29年度上字第31
    05號、30年度上字第816 號、40年度台上字第86號、76年度
    台上字第4986號判例可資參照。
三、證據能力之判斷：
  (一)被告金治平審判外不利於己之陳述有證據能力，理由：按被
    告之自白，非出於強暴、脅迫、利誘、詐欺、疲勞訊問、違
    法羈押或其他不正之方法，且與事實相符者，得為證據。被
    告陳述其自白係出於不正之方法者，應先於其他事證而為調
    查。該自白如係經檢察官提出者，法院應命檢察官就自白之
    出於自由意志，指出證明之方法。刑事訴訟法第156 條第1
    項、第3 項分別定有明文。本院查，被告於準備程序、審判
    期日對於檢察官所提出其警詢、偵查訊問筆錄之證據能力均
    不爭執，本院亦查無明顯事證足認司法警察、檢察官於製作
    該等筆錄時，有對被告施以法所禁止之不正方法等情事，是
    被告審判外之不利己之陳述筆錄係出於其任意性所製作，具
    證據能力。
  (二)又證人黃宗耀、張嘉德於本案警、偵訊陳述筆錄，均有證據
    能力。理由：按被告以外之人於審判外之言詞或書面陳述，
    除法律有規定者外，不得作為證據，刑事訴訟法第159 條第
    1 項定有明文。查證人黃宗耀、張嘉德於警詢、偵訊所為之
    陳述，固屬被告以外之人於審判外之陳述，惟證人黃宗耀業
    經本院審理時到庭接受被告對質及詰問，並再提示證人黃宗
    耀上開警詢、偵訊筆錄之要旨，由被告依法對之有對質之機
    會，有本院審判筆錄可按，既已賦予被告反對詰問權，依「
    延緩對質詰問權」之法理，證人黃宗耀於警詢、偵訊所為之
    陳述，與審判期日所言相符者即有證據能力，而有不符者，
    經核其等審判外陳述並無外部情狀不可信情事，符合刑事訴
    訟法第159 條之2 規定，亦有證據能力，惟證明力如何，仍
    由本院依經驗及論理法則本於確信判斷之。至證人張嘉德前
    揭審判外陳述筆錄，就其對質詰問權之欠缺，亦於本院審理
    時延緩補正，惟其於本院審理時之證述完全推翻先前於偵查
    中證稱曾親眼目睹購毒過程，而相互歧異，該不一致之陳述
    是否符合刑事訴訟法第159 條之2 「特別可信」之例外事由
    乙節，本院認就該陳述筆錄製作當時之外部情狀觀之，其係
    以證人之身分證述與其無關之內容，並無因該陳述而供出上
    游可獲得減輕其刑之動機，且係在證人黃宗耀指證購毒情事
    之後所為，在偵查機關已掌握確切證據之情形下，自無加以
    誘導或施以不正方法取證之必要與可能，況證人張嘉德於本
    院審理時業已明確證稱其於本院審理時翻異其詞之原因，均
    未提及係出於偵查機關施以不正方法所導致，而係受到證人
    黃宗耀之影響，因而附和其說法（此部分詳下述），可見偵
    查機關並無誘導或以其他不正方法取證之情事，而該陳述是
    否受到證人黃宗耀之影響，應屬證人張嘉德陳述之動機及記
    憶力是否清晰等存於自己內心之事由，與外部情狀是否可信
    無涉，應屬證明力判斷是否可信之問題。因此，本院認為證
    人張嘉德先前與審判中不符之陳述，具有較為可信之特別情
    狀，且此一陳述不可能再從其他調查方法取得，亦為證明犯
    罪事實存否所必要，應有證據能力。
  (三)被告以外之人即證人黃宗耀、呂宛真、楊勝傳、蕭福安等人
    於另案審判外陳述筆錄，均有證據能力。理由：按被告以外
    之人於審判外之言詞或書面陳述，除法律有規定者外，不得
    作為證據。被告以外之人於審判外之陳述，雖不符前4 條（
    指刑事訴訟法第159 條之1 至第159 條之4 ）之規定，而經
    當事人於審判程序同意作為證據，法院審酌該言詞陳述或書
    面陳述作成時之情況，認為適當者，亦得為證據，刑事訴訟
    法第159 條第1 項、第159 條之5 第1 項，分別定有明文。
    查被告以外之人即證人黃宗耀、呂宛真、楊勝傳、蕭福安等
    人兼或於警詢、偵訊及審判書面陳述筆錄，雖屬被告以外之
    人於審判外之陳述，惟經當事人同意有證據能力，經本院審
    酌該陳述做成之情況，並無任何違法或其他欠缺外部可信性
    之情事，依前述「同意性」之傳聞法則例外規定，該等筆錄
    均具證據能力。
  (四)又司法警察於98年6 月30日下午5 時30分，在證人黃宗耀桃
    園市○○○○街1 巷21號搜得之粉末6 小包，有證據能力。理
    由：經本院核發之搜索票搜索、扣押，且與待證事實有關連
    性，又查無有何違背法定程序或經偽造、變造等不法手段所
    取得之情事。該次搜索、扣押後，員警製作之搜索、扣押筆
    錄、扣押物品目錄表及本院核發之搜索票，核屬書證性質，
    且查無事證足認有經偽造、變造所取得之情事，而被告及其
    辯護人對此部分之證據能力亦無意見，是堪認皆有證據能力
    。
  (五)再卷附即前開扣得粉末之鑑定書，有證據能力。理由：鑑定
    機關、鑑定人均屬被告以外之人，其於審判外所為鑑定未經
    被告或其辯護人行使對質詰問權，又無客觀上不能接受詰問
    之情形，本應無證據能力，惟經當事人同意作為證據，本院
    審酌鑑定報告做成之情況，認為適當，依前述「同意性」法
    則，應有證據能力。
四、訊據被告金治平堅詞否認有何販賣毒品犯行，辯稱：伊不能
    確定起訴書所載販毒當日是否有至黃宗耀住處，因與黃宗耀
    素有仇隙，黃宗耀胡亂指證等語。經查：證人黃宗耀另案涉
    嫌販賣毒品案件，經警持本院核發之搜索票於98年6 月30日
    下午5 時30分，在其桃園市○○○○街1 巷21號搜得毛重3.7
    公克粉末6 小包，該粉末送驗後確含第一級毒品海洛因等情
    ，業據證人黃宗耀於偵查中證述綦詳，且有本院核發之搜索
    票、搜索、扣押筆錄、扣押物品目錄表及鑑定書附卷（見本
    院卷第45頁至第64頁）可參，應甚明確，而堪認定。公訴人
    認被告確有販毒犯行，無非以證人黃宗耀就此扣案之海洛因
    來源，於警詢、偵查中均一致性證述係向被告所購得，核與
    在場見聞之證人張嘉德於偵查中證稱內容大致相符，為其主
    要論據。然查：
  (一)按為發見真實，防範施用毒品者因不具切身利害關係，所為
    陳述可能有欠嚴謹或任意誇大其詞或有其他考量，施用毒品
    者有關毒品來源之供述，應有相當補強證據足以擔保其陳述
    之真實性，始得作為判斷之依據。故事實審法院對施用毒品
    者有關毒品來源之陳述，應再調查其他補強證據，相互參酌
    ，必達於通常一般之人均不致有所懷疑，而得確信其陳述為
    真實者，方得為有罪之認定（最高法院99年度台上字第7104
    號判決意旨參照）。證人黃宗耀、張嘉德相互間或對於自己
    所為歷次證述具有以下不一致，或有矛盾之處，實無從令本
    院產生毫無合理懷疑之確信心證。
  (二)證人黃宗耀因另案涉嫌販賣毒品案件，經警於前述時、地逮
    捕，並扣得海洛因3.7 公克等情，業據本院認定如上，而證
    人黃宗耀於該案查獲後即經本院裁定羈押，迄於98年8 月31
    日始具保出所，此亦有臺灣高等法院被告前案紀錄表及本院
    訊問筆錄附卷（見本院98年度訴字第898 號卷卷附之98年8
    月28日訊問筆錄影本）可參，證人黃宗耀經查獲後翌日之警
    詢，並未指證該扣案毒品為被告所賣出，反而陳稱向綽號「
    阿法」之男子購得（見本院卷第50頁影印自臺灣桃園地方法
    院檢察署98年度偵字第14369 號卷之警詢筆錄）。其第一次
    指證被告販毒之情係於98年8 月14日偵訊時，細繹該次偵訊
    筆錄內容（見同上檢察署98年度偵字第14369 號第199 頁）
    ，檢察官偵訊時問及是否有賣毒品給楊勝傳，證人黃宗耀予
    以否認，並答稱：是一起買來施用，經檢察官質疑其辯解與
    楊勝傳所述不符時，證人黃宗耀始證稱：「他是跟我一起買
    來用。在我那裡賭博有一個叫金志平的都是他拿來賣的」，
    並緊接著回答：「我如果跟檢察官配合，可否讓我交保」等
    語，本院認為此一指證係檢察官質疑其辯述之可信性後所為
    ，而非以證人身分主動供出來源，為其辯解之內容，與本身
    是否有販毒之利害攸關，除可透過此一指證獲邀減免其刑之
    寬典外，更係其解免販毒罪責之手段，自有嫁禍被告之動機
    與可能。且該次證述係遭羈押近二個月所為，並於指證後又
    明白表示「願意配合請求交保」，當亦有可能是為了免除繼
    續羈押而為之證述，是其證言之可信性甚有疑慮。另又觀以
    證人黃宗耀於其本身涉及之販賣毒品案件歷次辯解，檢察官
    提示通訊監察譯文及相關證人之指證筆錄，問及是否有販賣
    毒品給證人「楊勝傳」、「明山」、「蕭福安」等人時，其
    均指證販毒之人為被告（見同上檢察署98年度偵字第14369
    號偵卷第199 頁、98年度偵字第20363 號卷第47頁至第49頁
    ，惟此為檢察官所不採信，已提起公訴），顯見證人黃宗耀
    業將自己所涉販毒犯行，全部推諉給被告，益徵其所言憑信
    性存疑。
  (三)再本院於審理時質疑為何證人黃宗耀於98年8 月19日警詢指
    證：曾向被告購買四、五次毒品，最後一次是98年6 月30日
    早上凌晨4 時許，以2 萬元購得海洛因3.7 公克等情，證人
    黃宗耀答稱：「因警察借提出去就問一問，我那時比較清醒
    」等語（見本院卷第233 頁反面），依其所述，可見證人黃
    宗耀係在思緒較為清楚之情形下方指證被告，此雖與常情無
    違，惟再經本院訊問：「你的毒品安非他命與海洛因來源都
    是跟被告拿的？」，證人黃宗耀回答稱：「海洛因只有一次
    ，安非他命都是跟『弟哥』拿的」，本院另又提示前開警詢
    筆錄並告以要旨，質疑為何與其先前所陳述購毒情節不合，
    證人黃宗耀竟又答稱：那時退藥所以不記得等詞，經本院追
    問何以陳述不一，證人黃宗耀竟推稱：我真的忘記了等語（
    見本院卷第235 頁），本院以為販賣第一級毒品之法定刑極
    重，除非依證人之生活經驗常常指證他人販毒，每次指證之
    動機又不一致，否則此種指證之緣由理應印象深刻，而前開
    警詢筆錄製作之時間距本次審理莫約相隔1 年2 月，時間尚
    非久遠，若被告真有證人黃宗耀所指多次販毒情事，至少就
    其指證之動機，及相關購買之情節應能清楚交代，而非在面
    對本院質疑時推說忘記了，實令本院懷疑其指證之真實性。
  (四)又證人黃宗耀對於該次購毒之細節，於偵訊時證稱：伊被抓
    當日凌晨3 、4 時，因賭博贏錢，被告缺錢向伊推銷，故以
    2 萬元購得3.7 公克之海洛因，被告要將2 萬元交給其大哥
    「阿勇」；「阿勇」是西螺人，並不瞭解「阿勇」販毒之具
    體犯行，「阿勇」都是將毒品運送到八德交流道等語（見同
    上檢察署98年度偵字第20363 號卷第48頁），惟其於本院審
    理時證稱：當日賭博之前，伊親眼看到被告在其住處跟「阿
    勇」買2 萬元共3. 7公克之海洛因，被告賭博輸錢後，跟他
    要錢，才將海洛因給伊等詞（見本院卷第228 頁反面、第22
    9 頁），就被告如何在賭博前與「阿勇」購得毒品乙節，證
    人黃宗耀於偵查中完全未曾提及，其於本院審理時才又「突
    然」證述上情，此與其於偵查中所稱並不知情「阿勇」販毒
    情事有所不符，且檢察官質疑既然被告已經先花2 萬元購得
    毒品，何以需再將出售所得給「阿勇」，證人黃宗耀就此問
    題竟沈默不語、無法解釋，實令本院懷疑此一證述之憑信性
    。另又觀以證人黃宗耀所證述其施用毒品之來源，證人黃宗
    耀先於本院審理時證稱只有向被告買過海洛因，沒有向其他
    人買過，經辯護人質疑何以在警詢中另指證曾向綽號「阿華
    」之黃冠福購得安非安命與海洛因，證人黃宗耀竟稱該次警
    詢係遭警方刑求所致（見本院卷第231 頁），然其於該次警
    詢完畢後之當日檢察官訊問時，明白表示未遭到任何刑求脅
    迫，警詢筆錄係出於任意性等語，檢察官另問及有無其他陳
    述，其亦清楚表達沒有（見同上檢察署98年度偵字第14369
    號卷第254 頁），是其是否有遭刑求乙事顯有可疑。又證人
    黃宗耀於本院審理時結證稱曾向「弟哥」買過安非他命，因
    證人即被告兒子之女友呂宛真於另案偵訊及審理時（即黃宗
    耀被訴販賣毒品案件）證稱：黃宗耀係向「農哥」拿貨，「
    農哥」算是黃宗耀的老闆等語（見同上檢察署98年度偵字第
    14369 號卷第140 頁、本院98年度訴字第898 號卷附之99
    年1 月7 日審判筆錄第21頁），本院即執此一證述內容訊問
    證人黃宗耀，證人黃宗耀又答稱：曾向綽號「阿農」之人買
    過毒品；本院再追問購毒之細節，證人黃宗耀竟又答稱：被
    告及「阿農」均沒有賺取差價，被告只是幫伊調貨等詞，從
    證人黃宗耀於本院審理證述過程觀之，其就上情購毒情節說
    詞反覆不一，面對質疑不是推稱忘記，或是以遭刑求答稱，
    最後甚至推翻先前之指述，此種具有高度瑕疵、前後不一之
    指證實難認定被告之犯行。
  (五)至證人張嘉德固於警詢及偵查中一致性證述曾目睹證人黃宗
    耀向被告購毒經過，然其於本院審理時翻異其詞，結證稱：
    在警、偵訊會為如此之證述，係因證人黃宗耀在桃園監獄告
    知伊確有此事，因為那段時間精神較為恍惚，所以完全信賴
    證人黃宗耀所言，但深思熟慮後，發現當時指證有誤，當天
    應係在其他朋友家玩牌，並沒有目睹交易過程等語，經命證
    人黃宗耀、張嘉德對質，證人黃宗耀亦坦言當時確有告知張
    嘉德前述購毒情節，是以，證人張嘉德警、偵訊之證述即有
    瑕疵可指，自難作為認定被告犯行之依據。檢察官雖認證人
    黃宗耀、張嘉德為求脫免被告罪責，於本院審理時故意胡亂
    證述，應以渠等偵查中互核一致的證述較為可採，但證人張
    嘉德於警、偵訊僅證述當時被告錢已經輸完，因被告之哥哥
    需要用到現金，故黃宗耀以2 萬元向被告購得3.7 公克之海
    洛因等語，對於相關購毒之細節均未具體表明，根本無從加
    以檢驗，尤以證人黃宗耀於偵訊中亦曾證稱被告要將出售毒
    品的錢給「阿勇」等相關情節，既然張嘉德當時在場理應就
    此事有所見聞，而非僅籠統證述：「金治平向小黑說他哥哥
    需要用到現金」（參同上檢察署98年度偵字第20363 號卷第
    50頁反面、第51頁），復以證人黃宗耀偵查中之指證具有極
    高之虛偽性，不能僅以證人張嘉德上開近乎「結論式」的證
    述互核即謂可信，而作為認定被告犯罪事實的依據。
五、綜上，本案證人黃宗耀、張嘉德之證述另具有前述不一致、
    矛盾之情形，復亦查無其他證據以認定其指證之真實性，自
    無從以該等有瑕疵之指證遽認被告確有販賣毒品之犯行。從
    而，本案關於被告所涉販賣毒品罪行，檢察官所舉之證據均
    不得認已達於通常一般之人均不致有所懷疑，而得確信其為
    真實之程度，是依罪疑唯輕、有疑唯利被告之法理，殊屬無
    從為有罪之確信。此外，本院復查無其他積極證據足資證明
    被告確有公訴意旨所指之犯行，是應認不能證明犯罪，揆諸
    首揭說明，本案自應為無罪之諭知。
據上論斷，應依刑事訴訟法第301 條第1 項，判決如主文。
本案經檢察官黃俊華到庭執行職務。
中    華    民    國    99    年    12    月    31    日
                  刑事第六庭   審判長法  官  錢建榮
                                     法  官  黃翊哲
                                     法  官  陳德池
以上正本證明與原本無異。
如不服本判決應於收受判決後10日內向本院提出上訴書狀，並應
敘述具體理由。其未敘述上訴理由者，應於上訴期間屆滿後20日
內向本院補提理由書( 均須按他造當事人之人數附繕本) 「切勿
逕送上級法院」。
                                     書記官  李玉華
中    華    民    國   100    年    1     月    3     日

司法院資訊處製作；財團法人民間司法改革基金會備份。
